---
title: "Laboratorio 3 - Análisis Exploratorio"
author: "Humberto de la Cruz - 23735, Daniel Juarez - 23709, Dilary Cruz - 231010"
output: html_document
---
#### repositorio: https://github.com/djuarez-2017510/Lab3_Modelo_Regresion_Lineal

```{r setup, echo=FALSE, message=FALSE, warning=FALSE}
library(dplyr)

# Cargar dataset
load("listings.RData")


# Obtener tipos de variables
tipos <- sapply(listings, class)

# Clasificación automática
vars_numericas <- names(listings)[tipos %in% c("numeric","integer")]
vars_character <- names(listings)[tipos == "character"]

# Variables de texto (identificadas manualmente)
vars_texto <- c(
"name",
"description",
"neighborhood_overview",
"amenities",
"host_about"
)

# Identificadores
vars_id <- c(
"id",
"listing_url",
"scrape_id",
"host_id",
"host_url",
"picture_url"
)

# Variables categóricas (character que no son texto ni identificadores)
vars_categoricas <- setdiff(vars_character, c(vars_texto, vars_id))

```

## 1. Análisis Exploratorio y Preprocesamiento de Datos


```{r, echo=FALSE}

data.frame(
  Observaciones = nrow(listings),
  Variables = ncol(listings)
)

```
El dataset contiene 171,748 observaciones y 80 variables.  
Las variables incluyen información sobre:

* Características de la propiedad
* Características del host
* Ubicación
* Disponibilidad
* Reseñas
* Precio

Dentro del dataset existen variables de distintos tipos:

* **Numéricas** 
* **Categóricas** 
* **Texto** 
* **Fechas**

Muchas de estas no serán útiles para el modelo.

### Variables Numericas

```{r, echo=FALSE}
vars_numericas
length(vars_numericas)
```

### Variables Categoricas

```{r, echo=FALSE}
vars_categoricas
length(vars_categoricas)
```

### Variables Texto
```{r, echo=FALSE}
vars_texto
length(vars_texto)
```



### Data Actualizada
```{r preprocesamiento, echo=FALSE}
# Definición del vector de variables útiles (colmutils)
colmutils <- c(
  "price", "accommodates", "bedrooms", "beds", "bathrooms", 
  "latitude", "longitude", "property_type", "room_type",
  "number_of_reviews", "review_scores_rating", "review_scores_location",
  "availability_365", "estimated_occupancy_l365d", "minimum_nights",
  "neighbourhood_cleansed", "host_is_superhost", "reviews_per_month", "review_scores_value"
)

# Creación del set de datos filtrado
listings_clean <- listings[, colmutils]

# Verificación de la limpieza
dim(listings_clean)

names(listings_clean)

```


El conjunto de datos original `listings.RData` cuenta con 171,748 registros y 80 variables. Para la consultoría de **SmartStay Advisors**, es imperativo reducir esta dimensionalidad para enfocarnos en los factores que realmente optimizan el precio, la calidad y la rentabilidad.

### 1.1 Selección y Justificación de Variables Conservadas (`colmutils`)

Se han seleccionado 19 variables estratégicas alineadas con los objetivos de la consultoría:

* **Variable Respuesta (Target):**
  * `price`: Variable fundamental para el modelo de regresión lineal simple y múltiple, esencial para estimar precios competitivos.

* **Capacidad y Estructura Física:**
  * `accommodates`, `bedrooms`, `beds`, `bathrooms`: Estas variables determinan el tamaño de la propiedad y son los predictores más lógicos del valor de mercado.

* **Ubicación Estratégica:**
  * `latitude`, `longitude`, `neighbourhood_cleansed`: La ubicación es el factor crítico que SmartStay utiliza para proponer propiedades que optimicen el presupuesto y la cercanía para sus clientes.

* **Métricas de Ocupación e Ingresos:**
  * `estimated_occupancy_l365d`, `availability_365`: Permiten identificar propiedades con bajo desempeño y analizar oportunidades de mejora en ocupación.

* **Calidad y Reputación (KPIs):**
  * `number_of_reviews`, `review_scores_rating`, `review_scores_location`: Factores que influyen en la decisión final del cliente y en la comprensión de los ingresos.

* **Variables de Gestión Operativa:**
  * `minimum_nights`, `room_type`, `property_type`, `host_is_superhost`: Determinan la flexibilidad del alojamiento y el nivel de servicio ofrecido.

### 1.2 Justificación de la Eliminación de Variables

Para asegurar que la investigación sea reproducible y cumpla con los estándares de minería de datos, se descartaron 63 variables del conjunto original basándose en los siguientes criterios técnicos:

* **Identificadores y Metadatos de Sistema:**
  * Variables como `id`, `scrape_id` y `host_id` son etiquetas únicas que no poseen valor estadístico para un modelo de regresión.

* **Contenido Multimedia y Enlaces Externos:**
  * Se eliminaron `listing_url`, `picture_url` y `host_url` por ser cadenas de texto que apuntan a recursos externos y no pueden ser procesadas mediante modelos de regresión lineal.

* **Complejidad de Texto No Estructurado:**
  * Variables como `name`, `description` y `neighborhood_overview` contienen lenguaje natural que requeriría técnicas de minería de texto fuera del alcance de este análisis cuantitativo.

* **Redundancia Administrativa y Control Temporal:**
  * Columnas como `calendar_last_scraped`, `license` y `source` son metadatos de la recolección de datos que no influyen en la percepción de calidad del cliente ni en los factores de ocupación.

* **Registros de Auditoría Interna:**
  * Campos como `last_scraped` y `calendar_updated` son registros temporales de la base de datos que no presentan una relación causal con el precio ni con la rentabilidad esperada.

---


```{r transformacion_precio, warning=FALSE, message=FALSE, echo=FALSE}
# Cargar librerías necesarias para visualización y transformación
library(ggplot2)
library(corrplot)
library(tidyr)

# Transformación de la variable price a numérico
listings_clean <- listings_clean %>%
  mutate(
    # gsub elimina los símbolos "$" y "," y as.numeric convierte a número
    price = as.numeric(gsub("[\\$,]", "", price))
  ) %>%
  drop_na(price) # Aseguramos no tener valores nulos en la variable respuesta

```

### 1.3 Histograma del Precio

```{r eda_precio, echo=FALSE, warning=FALSE, message=FALSE}

ggplot(listings_clean, aes(x = price)) +
  geom_histogram(fill = "#007A87", color = "white", bins = 40) +
  scale_x_continuous(limits = c(0, 800)) + 
  theme_minimal() +
  labs(title = "Distribución del Precio por Noche",
       x = "Precio ($)",
       y = "Cantidad de Propiedades")

```

El histograma expone un claro contraste en la composición del mercado: la distribución del precio presenta una fuerte asimetría positiva. La inmensa mayoría de las propiedades se concentran en un rango económico o medio, mientras que existe una larga y delgada cola de propiedades con precios muy elevados que se extienden hasta los $800.


### 1.4 Scatterplot: Precio vs Capacidad

```{r eda_capacidad, echo=FALSE, warning=FALSE, message=FALSE}
ggplot(listings_clean, aes(x = accommodates, y = price)) +
  geom_point(alpha = 0.4, color = "#FF5A5F", position = "jitter") +
  geom_smooth(method = "lm", color = "black", se = FALSE) + 
  scale_y_continuous(limits = c(0, 1000)) +
  theme_minimal() +
  labs(title = "Relación Lineal: Precio vs. Capacidad de Huéspedes",
       x = "Capacidad (Número de personas)",
       y = "Precio ($)")

```

Al encuadrar el precio frente a la capacidad de huéspedes (accommodates), la línea de tendencia de regresión lineal simple confirma una relación directamente proporcional: a mayor capacidad, el precio base tiende a subir. Sin embargo, la dispersión de los puntos revela un fenómeno de heterocedasticidad; es decir, a medida que la capacidad aumenta, la varianza o el "ruido" en los precios se vuelve mucho más amplio. Esto indica que en las propiedades grandes, otros factores invisibles en esta gráfica toman un rol mucho más protagónico para definir el valor final.



### 1.5 Matriz de Correlación de Variables Numéricas

```{r eda_correlacion, echo=FALSE, warning=FALSE, message=FALSE}
datos_num <- listings_clean %>%
  select(price, accommodates, bedrooms, beds, bathrooms, number_of_reviews) %>%
  drop_na()

matriz_correlacion <- cor(datos_num)

corrplot(matriz_correlacion, method = "color", type = "upper", 
         addCoef.col = "black", tl.col = "black", tl.srt = 45,
         number.cex = 0.8)

```

Este mapa de calor numérico revela dos hallazgos críticos para la fase de predicción. Primero, existe una evidente multicolinealidad entre las variables de tamaño: accommodates, bedrooms y beds tienen correlaciones altísimas entre sí. Para un modelo múltiple, deberemos quedarnos con solo una de ellas (como accommodates) para evitar redundancias. Segundo, las relaciones lineales puras de estas variables numéricas con el price son sorpresivamente débiles en esta muestra.


### 1.6 Scatterplot: Precio vs Número de Reseñas

```{r eda_resenas, echo=FALSE, warning=FALSE, message=FALSE}

ggplot(listings_clean, aes(x = number_of_reviews, y = price)) +
  geom_point(alpha = 0.3, color = "#484848") +
  scale_y_continuous(limits = c(0, 800)) +
  theme_minimal() +
  labs(title = "Impacto de la Popularidad en el Precio",
       x = "Cantidad de Reseñas Acumuladas",
       y = "Precio ($)")
```

La dispersión de las reseñas dibuja un panorama muy claro sobre el comportamiento del consumidor: no existe una relación lineal que asocie una mayor cantidad de reseñas con un precio más alto. Por el contrario, la mayor densidad de puntos se concentra en el cuadrante inferior izquierdo. Las propiedades que logran acumular volúmenes masivos de reseñas más de 500 o 1000 pertenecen casi exclusivamente al segmento de precios más bajos.



```{r, echo=FALSE}
#convertir variables categóricas a factor

listings_clean <- listings_clean %>%
mutate(
room_type = as.factor(room_type),
property_type = as.factor(property_type),
neighbourhood_cleansed = as.factor(neighbourhood_cleansed),
host_is_superhost = as.factor(host_is_superhost)
)
```


## Clustering


```{r clustering, echo=FALSE, message=FALSE, warning=FALSE}

library(factoextra)

# Selección de variables
cluster_data <- listings_clean %>%
  select(price, accommodates, bedrooms, bathrooms, review_scores_rating, availability_365) %>%
  drop_na()

# Escalar variables
cluster_scaled <- scale(cluster_data)

# Tomar una muestra para clustering (para evitar problemas de memoria)
set.seed(123)
sample_index <- sample(1:nrow(cluster_scaled), 5000)

cluster_sample <- cluster_scaled[sample_index, ]

# Método del codo
fviz_nbclust(cluster_sample, kmeans, method = "wss") +
  labs(title = "Método del Codo para determinar el número óptimo de clusters")

# Aplicar K-means
kmeans_model <- kmeans(cluster_sample, centers = 3)

# Visualización
fviz_cluster(kmeans_model, data = cluster_sample)

```
Con el objetivo de identificar patrones dentro del conjunto de propiedades, se aplicó un análisis de clustering utilizando el algoritmo K-means sobre variables numéricas representativas como precio, capacidad de huéspedes, número de dormitorios, número de baños, calificación promedio y disponibilidad anual. Para determinar el número adecuado de grupos, se utilizó el método del codo (Elbow Method), el cual analiza la variación dentro de los clusters a medida que aumenta el número de agrupaciones. En la gráfica se observa una reducción significativa de la variabilidad entre k = 1 y k = 3, mientras que a partir de k = 3 la mejora comienza a estabilizarse, indicando que agregar más clusters aporta poca reducción adicional del error. Por esta razón, se seleccionó k = 3 como el número óptimo de clusters. Esta segmentación permite identificar diferentes perfiles de propiedades dentro del mercado, los cuales pueden interpretarse como segmentos de propiedades económicas, intermedias y premium, dependiendo de sus características de capacidad, reputación y disponibilidad.


---

## División Train/Test

Algo como esto queda perfecto para el laboratorio:

**División del Conjunto de Datos**

Para evaluar correctamente el desempeño de los modelos predictivos, el conjunto de datos fue dividido en dos subconjuntos:

- **Conjunto de entrenamiento (Train)**  
- **Conjunto de prueba (Test)**

Se utilizó una proporción **80% entrenamiento y 20% prueba**, práctica común en problemas de aprendizaje supervisado.

El proceso se realizó utilizando una **semilla aleatoria (`set.seed(123)`)**, lo cual garantiza que la división sea **reproducible** cada vez que se ejecute el código.

El conjunto de entrenamiento se utiliza para **ajustar los modelos de regresión**, mientras que el conjunto de prueba se emplea posteriormente para **evaluar la capacidad de generalización del modelo en datos no vistos**.

Dado que la variable objetivo (`price`) es continua, **no fue necesario aplicar una división estratificada**, ya que este tipo de técnica se utiliza principalmente en problemas de clasificación.

---
```{r, echo=FALSE}
#División Train/Test
set.seed(123)

train_index <- sample(1:nrow(listings_clean), 0.8*nrow(listings_clean))

train <- listings_clean[train_index, ]
test <- listings_clean[-train_index, ]

```
