---
title: "Laboratorio 3 - Análisis Exploratorio"
author: "Humberto de la Cruz - 23735, Daniel Juarez - 23709, Dilary Cruz - 231010"
output: html_document
---
#### repositorio: https://github.com/djuarez-2017510/Lab3_Modelo_Regresion_Lineal

```{r setup, echo=FALSE, message=FALSE, warning=FALSE}
library(dplyr)

# Cargar dataset
load("listings.RData")


# Obtener tipos de variables
tipos <- sapply(listings, class)

# Clasificación automática
vars_numericas <- names(listings)[tipos %in% c("numeric","integer")]
vars_character <- names(listings)[tipos == "character"]

# Variables de texto (identificadas manualmente)
vars_texto <- c(
"name",
"description",
"neighborhood_overview",
"amenities",
"host_about"
)

# Identificadores
vars_id <- c(
"id",
"listing_url",
"scrape_id",
"host_id",
"host_url",
"picture_url"
)

# Variables categóricas (character que no son texto ni identificadores)
vars_categoricas <- setdiff(vars_character, c(vars_texto, vars_id))

```

## 1. Análisis Exploratorio y Preprocesamiento de Datos


```{r, echo=FALSE}

data.frame(
  Observaciones = nrow(listings),
  Variables = ncol(listings)
)

```
El dataset contiene 171,748 observaciones y 80 variables.  
Las variables incluyen información sobre:

* Características de la propiedad
* Características del host
* Ubicación
* Disponibilidad
* Reseñas
* Precio

Dentro del dataset existen variables de distintos tipos:

* **Numéricas** 
* **Categóricas** 
* **Texto** 
* **Fechas**

Muchas de estas no serán útiles para el modelo.

### Variables Numericas

```{r, echo=FALSE}
vars_numericas
length(vars_numericas)
```

### Variables Categoricas

```{r, echo=FALSE}
vars_categoricas
length(vars_categoricas)
```

### Variables Texto
```{r, echo=FALSE}
vars_texto
length(vars_texto)
```



### Data Actualizada
```{r preprocesamiento, echo=FALSE}
# Definición del vector de variables útiles (colmutils)
colmutils <- c(
  "price", "accommodates", "bedrooms", "beds", "bathrooms", 
  "latitude", "longitude", "property_type", "room_type",
  "number_of_reviews", "review_scores_rating", "review_scores_location",
  "availability_365", "estimated_occupancy_l365d", "minimum_nights",
  "neighbourhood_cleansed", "host_is_superhost", "reviews_per_month", "review_scores_value"
)

# Creación del set de datos filtrado
listings_clean <- listings[, colmutils]

# Verificación de la limpieza
dim(listings_clean)

names(listings_clean)

```


El conjunto de datos original `listings.RData` cuenta con 171,748 registros y 80 variables. Para la consultoría de **SmartStay Advisors**, es imperativo reducir esta dimensionalidad para enfocarnos en los factores que realmente optimizan el precio, la calidad y la rentabilidad.

### 1.1 Selección y Justificación de Variables Conservadas (`colmutils`)

Se han seleccionado 19 variables estratégicas alineadas con los objetivos de la consultoría:

* **Variable Respuesta (Target):**
  * `price`: Variable fundamental para el modelo de regresión lineal simple y múltiple, esencial para estimar precios competitivos.

* **Capacidad y Estructura Física:**
  * `accommodates`, `bedrooms`, `beds`, `bathrooms`: Estas variables determinan el tamaño de la propiedad y son los predictores más lógicos del valor de mercado.

* **Ubicación Estratégica:**
  * `latitude`, `longitude`, `neighbourhood_cleansed`: La ubicación es el factor crítico que SmartStay utiliza para proponer propiedades que optimicen el presupuesto y la cercanía para sus clientes.

* **Métricas de Ocupación e Ingresos:**
  * `estimated_occupancy_l365d`, `availability_365`: Permiten identificar propiedades con bajo desempeño y analizar oportunidades de mejora en ocupación.

* **Calidad y Reputación (KPIs):**
  * `number_of_reviews`, `review_scores_rating`, `review_scores_location`: Factores que influyen en la decisión final del cliente y en la comprensión de los ingresos.

* **Variables de Gestión Operativa:**
  * `minimum_nights`, `room_type`, `property_type`, `host_is_superhost`: Determinan la flexibilidad del alojamiento y el nivel de servicio ofrecido.

### 1.2 Justificación de la Eliminación de Variables

Para asegurar que la investigación sea reproducible y cumpla con los estándares de minería de datos, se descartaron 63 variables del conjunto original basándose en los siguientes criterios técnicos:

* **Identificadores y Metadatos de Sistema:**
  * Variables como `id`, `scrape_id` y `host_id` son etiquetas únicas que no poseen valor estadístico para un modelo de regresión.

* **Contenido Multimedia y Enlaces Externos:**
  * Se eliminaron `listing_url`, `picture_url` y `host_url` por ser cadenas de texto que apuntan a recursos externos y no pueden ser procesadas mediante modelos de regresión lineal.

* **Complejidad de Texto No Estructurado:**
  * Variables como `name`, `description` y `neighborhood_overview` contienen lenguaje natural que requeriría técnicas de minería de texto fuera del alcance de este análisis cuantitativo.

* **Redundancia Administrativa y Control Temporal:**
  * Columnas como `calendar_last_scraped`, `license` y `source` son metadatos de la recolección de datos que no influyen en la percepción de calidad del cliente ni en los factores de ocupación.

* **Registros de Auditoría Interna:**
  * Campos como `last_scraped` y `calendar_updated` son registros temporales de la base de datos que no presentan una relación causal con el precio ni con la rentabilidad esperada.

---


```{r transformacion_precio, warning=FALSE, message=FALSE, echo=FALSE}
# Cargar librerías necesarias para visualización y transformación
library(ggplot2)
library(corrplot)
library(tidyr)

# Transformación de la variable price a numérico
listings_clean <- listings_clean %>%
  mutate(
    # gsub elimina los símbolos "$" y "," y as.numeric convierte a número
    price = as.numeric(gsub("[\\$,]", "", price))
  ) %>%
  drop_na(price) # Aseguramos no tener valores nulos en la variable respuesta

```

### 1.3 Histograma del Precio

```{r eda_precio, echo=FALSE, warning=FALSE, message=FALSE}

ggplot(listings_clean, aes(x = price)) +
  geom_histogram(fill = "#007A87", color = "white", bins = 40) +
  scale_x_continuous(limits = c(0, 800)) + 
  theme_minimal() +
  labs(title = "Distribución del Precio por Noche",
       x = "Precio ($)",
       y = "Cantidad de Propiedades")

```

El histograma expone un claro contraste en la composición del mercado: la distribución del precio presenta una fuerte asimetría positiva. La inmensa mayoría de las propiedades se concentran en un rango económico o medio, mientras que existe una larga y delgada cola de propiedades con precios muy elevados que se extienden hasta los $800.


### 1.4 Scatterplot: Precio vs Capacidad

```{r eda_capacidad, echo=FALSE, warning=FALSE, message=FALSE}
ggplot(listings_clean, aes(x = accommodates, y = price)) +
  geom_point(alpha = 0.4, color = "#FF5A5F", position = "jitter") +
  geom_smooth(method = "lm", color = "black", se = FALSE) + 
  scale_y_continuous(limits = c(0, 1000)) +
  theme_minimal() +
  labs(title = "Relación Lineal: Precio vs. Capacidad de Huéspedes",
       x = "Capacidad (Número de personas)",
       y = "Precio ($)")

```

Al encuadrar el precio frente a la capacidad de huéspedes (accommodates), la línea de tendencia de regresión lineal simple confirma una relación directamente proporcional: a mayor capacidad, el precio base tiende a subir. Sin embargo, la dispersión de los puntos revela un fenómeno de heterocedasticidad; es decir, a medida que la capacidad aumenta, la varianza o el "ruido" en los precios se vuelve mucho más amplio. Esto indica que en las propiedades grandes, otros factores invisibles en esta gráfica toman un rol mucho más protagónico para definir el valor final.



### 1.5 Matriz de Correlación de Variables Numéricas

```{r eda_correlacion, echo=FALSE, warning=FALSE, message=FALSE}
datos_num <- listings_clean %>%
  select(price, accommodates, bedrooms, beds, bathrooms, number_of_reviews) %>%
  drop_na()

matriz_correlacion <- cor(datos_num)

corrplot(matriz_correlacion, method = "color", type = "upper", 
         addCoef.col = "black", tl.col = "black", tl.srt = 45,
         number.cex = 0.8)

```

Este mapa de calor numérico revela dos hallazgos críticos para la fase de predicción. Primero, existe una evidente multicolinealidad entre las variables de tamaño: accommodates, bedrooms y beds tienen correlaciones altísimas entre sí. Para un modelo múltiple, deberemos quedarnos con solo una de ellas (como accommodates) para evitar redundancias. Segundo, las relaciones lineales puras de estas variables numéricas con el price son sorpresivamente débiles en esta muestra.


### 1.6 Scatterplot: Precio vs Número de Reseñas

```{r eda_resenas, echo=FALSE, warning=FALSE, message=FALSE}

ggplot(listings_clean, aes(x = number_of_reviews, y = price)) +
  geom_point(alpha = 0.3, color = "#484848") +
  scale_y_continuous(limits = c(0, 800)) +
  theme_minimal() +
  labs(title = "Impacto de la Popularidad en el Precio",
       x = "Cantidad de Reseñas Acumuladas",
       y = "Precio ($)")
```

La dispersión de las reseñas dibuja un panorama muy claro sobre el comportamiento del consumidor: no existe una relación lineal que asocie una mayor cantidad de reseñas con un precio más alto. Por el contrario, la mayor densidad de puntos se concentra en el cuadrante inferior izquierdo. Las propiedades que logran acumular volúmenes masivos de reseñas más de 500 o 1000 pertenecen casi exclusivamente al segmento de precios más bajos.



```{r, echo=FALSE}
#convertir variables categóricas a factor

listings_clean <- listings_clean %>%
mutate(
room_type = as.factor(room_type),
property_type = as.factor(property_type),
neighbourhood_cleansed = as.factor(neighbourhood_cleansed),
host_is_superhost = as.factor(host_is_superhost)
)
```

---

## 2.  Clustering

```{r clustering, echo=FALSE, message=FALSE, warning=FALSE}

library(factoextra)

# Selección de variables
cluster_data <- listings_clean %>%
  select(price, accommodates, bedrooms, bathrooms, review_scores_rating, availability_365) %>%
  drop_na()

# Escalar variables
cluster_scaled <- scale(cluster_data)

# Tomar una muestra para clustering (para evitar problemas de memoria)
set.seed(123)
sample_index <- sample(1:nrow(cluster_scaled), 5000)

cluster_sample <- cluster_scaled[sample_index, ]

# Método del codo
fviz_nbclust(cluster_sample, kmeans, method = "wss") +
  labs(title = "Método del Codo para determinar el número óptimo de clusters")

# Aplicar K-means
kmeans_model <- kmeans(cluster_sample, centers = 3)

# Visualización
fviz_cluster(kmeans_model, data = cluster_sample)

```
Con el objetivo de identificar patrones dentro del conjunto de propiedades, se aplicó un análisis de clustering utilizando el algoritmo K-means sobre variables numéricas representativas como precio, capacidad de huéspedes, número de dormitorios, número de baños, calificación promedio y disponibilidad anual. Para determinar el número adecuado de grupos, se utilizó el método del codo (Elbow Method), el cual analiza la variación dentro de los clusters a medida que aumenta el número de agrupaciones. En la gráfica se observa una reducción significativa de la variabilidad entre k = 1 y k = 3, mientras que a partir de k = 3 la mejora comienza a estabilizarse, indicando que agregar más clusters aporta poca reducción adicional del error. Por esta razón, se seleccionó k = 3 como el número óptimo de clusters. Esta segmentación permite identificar diferentes perfiles de propiedades dentro del mercado, los cuales pueden interpretarse como segmentos de propiedades económicas, intermedias y premium, dependiendo de sus características de capacidad, reputación y disponibilidad.


---

## 3. División Train/Test

Algo como esto queda perfecto para el laboratorio:

**División del Conjunto de Datos**

Para evaluar correctamente el desempeño de los modelos predictivos, el conjunto de datos fue dividido en dos subconjuntos:

- **Conjunto de entrenamiento (Train)**  
- **Conjunto de prueba (Test)**

Se utilizó una proporción **70% entrenamiento y 30% prueba**, práctica común en problemas de aprendizaje supervisado.

El proceso se realizó utilizando una **semilla aleatoria (`set.seed(123)`)**, lo cual garantiza que la división sea **reproducible** cada vez que se ejecute el código.

El conjunto de entrenamiento se utiliza para **ajustar los modelos de regresión**, mientras que el conjunto de prueba se emplea posteriormente para **evaluar la capacidad de generalización del modelo en datos no vistos**.

Dado que la variable objetivo (`price`) es continua, **no fue necesario aplicar una división estratificada**, ya que este tipo de técnica se utiliza principalmente en problemas de clasificación.

---
```{r, echo=FALSE}
#División Train/Test
set.seed(123)

train_index <- sample(1:nrow(listings_clean), 0.7*nrow(listings_clean))

train <- listings_clean[train_index, ]
test <- listings_clean[-train_index, ]

```
---

## 4. Modelos
### 4.1 Modelo 1 - Regresión Lineal Simple
Para el primer modelo se seleccionó la variable **accommodates**, la cual representa la capacidad máxima de huéspedes que puede alojar una propiedad. Esta variable es un buen predictor inicial del precio, ya que propiedades con mayor capacidad suelen ofrecer más espacio y comodidades, lo que tiende a incrementar el precio por noche.

```{r modelo1_entrenamiento, echo=FALSE}

modelo1 <- lm(price ~ accommodates, data = train)

summary(modelo1)


```

#### Resumen
price = β0 + β1 * accommodates
price = 85.31 + 137.32 * accommodates

**Interpretación:** Por cada huésped adicional que puede alojar la propiedad, el precio promedio aumenta aproximadamente $137.32.


**R² = 0.009459** Esto significa que el modelo explica 0.94% de la variación del precio. Pero Aunque la variable accommodates es estadísticamente significativa, el valor de R² es muy bajo, lo que indica que la capacidad de huéspedes por sí sola explica una proporción muy pequeña de la variabilidad del precio.


#### Analices de Residuos
```{r modelo1_residuos, echo=FALSE}

par(mfrow=c(2,2))
plot(modelo1)
```

En conjunto, los gráficos de diagnóstico indican que el modelo de regresión lineal simple presenta varias limitaciones. Se observan desviaciones de la normalidad en los residuos, presencia de heterocedasticidad y algunos valores atípicos que influyen significativamente en el modelo. Estos resultados sugieren que el precio de las propiedades no puede ser explicado adecuadamente por una sola variable. Por esta razón, en las siguientes secciones se explorarán modelos más complejos que incorporen múltiples variables explicativas para mejorar la capacidad predictiva.

#### Resultados
**Predicciones en test**.

```{r modelo1_predicciones, echo=FALSE}

pred_modelo1 <- predict(modelo1, newdata = test)

head(pred_modelo1)
```

---

Calculamos **RMSE**.


```{r modelo1_rmse, echo=FALSE}

rmse_modelo1 <- sqrt(mean((test$price - pred_modelo1)^2))

rmse_modelo1
```

```{r modelo1_grafica, echo=FALSE}

library(ggplot2)

ggplot(train, aes(x = accommodates, y = price)) +
  geom_point(alpha = 0.3, color = "#FF5A5F") +
  geom_smooth(method = "lm", color = "black", se = FALSE) +
  theme_minimal() +
  labs(
    title = "Modelo de Regresión Lineal Simple",
    x = "Capacidad de Huéspedes",
    y = "Precio"
  )
```
El modelo de regresión lineal simple construido utilizando la variable accommodates permitió analizar la relación entre la capacidad de huéspedes y el precio de las propiedades. Los resultados muestran que existe una relación positiva entre ambas variables: a medida que aumenta la capacidad de huéspedes, el precio estimado de la propiedad también tiende a incrementarse. El coeficiente estimado indica que cada huésped adicional incrementa el precio esperado en aproximadamente $137.

Sin embargo, el valor de R² = 0.0094 indica que la variable accommodates por sí sola explica menos del 1% de la variabilidad del precio, lo que sugiere que el precio depende de muchos otros factores adicionales como la ubicación, el tipo de propiedad, la reputación del host y las características del alojamiento. Además, el RMSE obtenido (≈ 4258) evidencia que el error promedio de las predicciones es considerablemente alto en comparación con el rango de precios observado en el dataset.

El análisis de residuos también mostró la presencia de valores atípicos, desviaciones de la normalidad y heterocedasticidad, lo cual indica que el modelo simple no captura adecuadamente la estructura de los datos. Una posible mejora consiste en aplicar una transformación logarítmica a la variable precio (log(price)), ya que la distribución del precio presenta una fuerte asimetría positiva. Esta transformación puede ayudar a reducir el impacto de los valores extremos, mejorar la normalidad de los residuos y potencialmente aumentar la capacidad explicativa del modelo.

Debido a estas limitaciones, en las siguientes secciones se explorarán modelos de regresión múltiple, incorporando varias variables explicativas para mejorar la precisión de las predicciones y capturar de manera más adecuada los factores que influyen en el precio de las propiedades.


### 4.1 Modelo 2 — Regresión Lineal Múltiple
El modelo de regresión múltiple incorpora múltiples variables numéricas relacionadas con las características de la propiedad, su reputación y su disponibilidad. El objetivo es capturar de manera más completa los factores que influyen en el precio de las propiedades.

```{r modelo2_entrenamiento, echo=FALSE}

modelo2 <- lm(price ~ accommodates +
                        bedrooms +
                        beds +
                        bathrooms +
                        latitude +
                        longitude +
                        number_of_reviews +
                        review_scores_rating +
                        review_scores_location +
                        availability_365 +
                        estimated_occupancy_l365d +
                        minimum_nights +
                        reviews_per_month +
                        review_scores_value,
              data = train)

summary(modelo2)
```

#### Resumen
El modelo presenta un R² de 0.028, lo que indica que aproximadamente 2.8% de la variabilidad del precio es explicada por las variables incluidas en el modelo. Aunque este valor representa una mejora respecto al modelo de regresión simple anterior, sigue siendo relativamente bajo, lo cual sugiere que existen otros factores relevantes que influyen en el precio de las propiedades y que no están siendo capturados por las variables numéricas incluidas en este modelo.

#### Analisis de resiudos
```{r modelo2_residuos, echo=FALSE}

par(mfrow=c(2,2))
plot(modelo2)
```

Los gráficos de diagnóstico del modelo permiten evaluar los principales supuestos de la regresión lineal. En el gráfico Residuals vs Fitted se observa que los residuos no están completamente distribuidos de forma aleatoria alrededor de cero, y existen varios valores extremos con residuos elevados. Esto sugiere que el modelo aún tiene dificultades para explicar adecuadamente algunos precios muy altos presentes en el dataset.

El Q-Q plot muestra una desviación considerable respecto a la línea de normalidad, especialmente en los cuantiles superiores. Esto indica que los residuos no siguen una distribución normal, lo cual probablemente se debe a la presencia de propiedades con precios extremadamente altos que generan valores atípicos en el conjunto de datos.

En el gráfico Scale-Location se observa una ligera tendencia creciente en la dispersión de los residuos a medida que aumentan los valores ajustados, lo que sugiere la presencia de heterocedasticidad. Esto significa que la variabilidad del error no es constante para todos los niveles de precio.

Finalmente, el gráfico Residuals vs Leverage revela la existencia de algunas observaciones con valores de leverage relativamente altos, lo que indica que ciertas propiedades pueden tener una influencia considerable sobre el modelo.

En conjunto, estos resultados sugieren que, aunque el modelo múltiple mejora ligeramente la capacidad explicativa respecto al modelo simple, aún existen limitaciones relacionadas con la presencia de outliers, heterocedasticidad y desviaciones de la normalidad. Esto refuerza la idea de que el precio de las propiedades está influenciado por múltiples factores complejos y que podrían requerirse transformaciones adicionales, como el uso de log(price) o la selección de variables más relevantes para mejorar el ajuste del modelo.


#### Resultados
**Predicciones en test**.

```{r modelo2_predicciones, echo=FALSE}

pred_modelo2 <- predict(modelo2, newdata = test)

head(pred_modelo2)
```

**RMSE**.

```{r modelo2_rmse, echo=FALSE}
rmse_modelo2 <- sqrt(mean((test$price - pred_modelo2)^2, na.rm = TRUE))

rmse_modelo2

```

```{r modelo2_grafica, echo=FALSE}

ggplot(train, aes(x = accommodates, y = price)) +
  geom_point(alpha = 0.3, color = "#007A87") +
  geom_smooth(method = "lm", formula = y ~ x, color = "black") +
  theme_minimal() +
  labs(
    title = "Relación entre Capacidad de Huéspedes y Precio",
    x = "Capacidad de Huéspedes",
    y = "Precio"
  )

```

El modelo de regresión lineal múltiple fue construido utilizando diversas variables numéricas relacionadas con las características de la propiedad, su ubicación, disponibilidad y métricas de reputación. En comparación con el modelo de regresión simple anterior, este modelo logra capturar una mayor cantidad de información relevante para explicar el precio de las propiedades.

El RMSE obtenido fue aproximadamente 2672.97, lo cual representa una mejora significativa respecto al modelo anterior, indicando que el uso de múltiples variables permite realizar predicciones más precisas. Sin embargo, algunas predicciones generadas por el modelo resultan en valores negativos, lo cual no tiene interpretación práctica en el contexto del precio de una propiedad. Esto ocurre debido a la naturaleza lineal del modelo y a la presencia de valores extremos y alta variabilidad en el dataset.

Además, el análisis de residuos mostró la presencia de heterocedasticidad, valores atípicos y desviaciones de la normalidad, lo que sugiere que el modelo aún presenta limitaciones para capturar completamente la complejidad del precio de los alojamientos.




### 4.1 Modelo 3 — Regresión Lineal Múltiple Optimizado

Siguiendo las recomendaciones y hallazgos del análisis exploratorio, este tercer modelo implementa mejoras críticas para corregir la multicolinealidad, la heterocedasticidad y la influencia de valores atípicos (*outliers*) detectados en los modelos anteriores.

Primero, se filtran los valores extremos en el conjunto de entrenamiento. Luego, se aplica una transformación logarítmica a la variable respuesta y se seleccionan únicamente las variables predictoras que no presentan alta correlación entre sí.


```{r modelo3_entrenamiento, echo=FALSE}
# 1. Filtro de Atípicos (Outliers) solo en el set de entrenamiento
train_optimizado <- train %>%
  filter(price <= 800, accommodates <= 10) # Eliminamos el "ruido" extremo

# 2. Creación del modelo usando log(price) y variables no redundantes
modelo3 <- lm(log(price) ~ accommodates + 
                           bathrooms + 
                           review_scores_location + 
                           availability_365 + 
                           number_of_reviews + 
                           minimum_nights, 
              data = train_optimizado)

summary(modelo3)
```

#### Resumen

La optimización del modelo mediante la transformación logarítmica y la curaduría de variables arrojó mejoras sustanciales en la capacidad explicativa estadística. El coeficiente de determinación múltiple ($R^2$) ascendió drásticamente de un pobre $0.028$ en el Modelo 2 a un $0.366$. Esto indica que nuestro modelo optimizado ahora es capaz de explicar el 36.6% de la variabilidad del logaritmo del precio, un salto cualitativo enorme frente al modelo múltiple base. Adicionalmente, todas las variables seleccionadas demostraron ser estadísticamente significativas (p-values < 0.05).



#### Análisis de Residuos del Modelo Optimizado

```{r modelo3_residuos, echo=FALSE}

par(mfrow=c(2,2))
plot(modelo3)
```

El diagnóstico de los residuos confirma que la transformación log(price) fue una decisión acertada. En el gráfico Q-Q plot, los puntos se ajustan mucho más a la diagonal de normalidad en el centro de la distribución, aunque persisten desviaciones en las colas debido a la naturaleza extrema de algunos precios. En el gráfico Residuals vs Fitted, observamos una nube de puntos mucho más estable y distribuida horizontalmente en comparación con el Modelo 2, lo que sugiere una reducción significativa del problema de heterocedasticidad.


#### Resultados
**Predicciones en test**.

Dado que el modelo fue entrenado para predecir el logaritmo del precio, las predicciones resultantes deben transformarse de vuelta a su escala original en dólares utilizando la función exponencial (exp()) antes de poder calcular el error (RMSE).

```{r predicciones modelo 3, echo=FALSE}
# 1. Predecir el logaritmo
pred_log_modelo3 <- predict(modelo3, newdata = test)

# 2. Revertir el logaritmo a dólares (El "revelado")
pred_modelo3 <- exp(pred_log_modelo3) 

# Mostrar los primeros resultados
head(pred_modelo3)

```

#### RMSE

```{r modelo3_rmse, echo=FALSE}
# Calcular el error cuadrático medio
rmse_modelo3 <- sqrt(mean((test$price - pred_modelo3)^2, na.rm = TRUE))

rmse_modelo3

```

Al revertir la transformación logarítmica utilizando la función exponencial, logramos el objetivo de negocio más importante de esta iteración: eliminar por completo las predicciones de precios negativos que plagaban al Modelo 2. Como se observa en la muestra, las predicciones ahora tienen un sentido comercial real como lo son $96.13, $166.13.


```{r modelo3_grafica, echo=FALSE}

library(ggplot2)

ggplot(train_optimizado, aes(x = accommodates, y = price)) +
  geom_point(alpha = 0.3, color = "#3593DE") +
  geom_smooth(method = "lm", formula = y ~ x, color = "black") +
  theme_minimal() +
  labs(
    title = "Modelo Optimizado: Capacidad vs Precio",
    subtitle = "Excluyendo valores atípicos extremos",
    x = "Capacidad de Huéspedes",
    y = "Precio ($)"
  )

```

La gráfica visualiza claramente el efecto del filtro de valores atípicos. La línea de tendencia logra capturar de manera más limpia el comportamiento base del mercado, eliminando la distorsión masiva que generaban las propiedades extremas en el modelo original



### 4.2 Modelo 4 — Regresión con Regularización Lasso (Inclusión de Variables Categóricas)

Para este modelo final, introducimos la variable `room_type`. El análisis previo demostró que la privacidad es un factor determinante que las variables numéricas no capturan por sí solas. Además, cumpliendo con los requerimientos técnicos de modelado avanzado, implementaremos una **Regresión Lasso (L1)**. Lasso no solo ajustará el modelo, sino que penalizará los coeficientes menos relevantes, actuando como un selector automático de características. 


```{r modelo4_entrenamiento, echo=FALSE, message=FALSE, warning=FALSE}

library(glmnet)

# 1. Limpieza estricta de NAs en el conjunto de entrenamiento
train_limpio <- drop_na(train_optimizado, accommodates, bathrooms, review_scores_location, availability_365, number_of_reviews, minimum_nights, room_type, price)

# 2. Preparación de Matrices (Requisito estricto para glmnet)
# model.matrix convierte automáticamente 'room_type' en variables dummy
x_train <- model.matrix(log(price) ~ accommodates + bathrooms + review_scores_location + 
                        availability_365 + number_of_reviews + minimum_nights + room_type, 
                        data = train_limpio)[,-1] # Eliminamos el intercepto automático
y_train <- log(train_limpio$price)

# Preparamos los datos de prueba eliminando NAs para que cuadren las dimensiones
test_limpio <- drop_na(test, accommodates, bathrooms, review_scores_location, availability_365, number_of_reviews, minimum_nights, room_type, price)

x_test <- model.matrix(log(price) ~ accommodates + bathrooms + review_scores_location + 
                       availability_365 + number_of_reviews + minimum_nights + room_type, 
                       data = test_limpio)[,-1]

# 3. Validación Cruzada para encontrar el mejor lambda (nivel de penalización)
set.seed(123)
cv_lasso <- cv.glmnet(x_train, y_train, alpha = 1) # alpha = 1 indica regresión Lasso
mejor_lambda <- cv_lasso$lambda.min

# 4. Entrenar el modelo final con el mejor lambda
modelo4_lasso <- glmnet(x_train, y_train, alpha = 1, lambda = mejor_lambda)
```

#### Resumen
Al incluir room_type y aplicar la regularización Lasso, el modelo evalúa todas las variables y encoge hacia cero aquellas que no aportan valor real predictivo. Esto previene el sobreajuste y asegura que el modelo generalice bien en datos no vistos.


```{r modelo4_analisis, echo=FALSE, message=FALSE, warning=FALSE}
plot(cv_lasso)
title("Validación Cruzada para Selección de Lambda", line = 3)
```

#### Interpretación
La gráfica muestra el comportamiento del Error Cuadrático Medio a medida que aumenta la penalización matemática (eje X: -Log(lambda)). La primera línea punteada vertical indica el valor exacto de lambda que minimiza el error de validación cruzada. El hecho de que la curva descienda y se estabilice demuestra que el modelo encontró un balance óptimo entre complejidad y precisión

#### Resultados: Predicciones en Test
```{r, echo=FALSE}
# Predecir el logaritmo y revertir la transformación utilizando la función exponencial
pred_log_modelo4 <- predict(modelo4_lasso, s = mejor_lambda, newx = x_test)
pred_modelo4 <- exp(pred_log_modelo4) 

# Comparación de una muestra de valores reales frente a los predichos por Lasso
head(data.frame(Real = test_limpio$price, Predicho_Lasso = as.vector(pred_modelo4)))
```

#### RMSE 

```{r modelo4_rmse, echo=FALSE}
# Cálculo del error cuadrático medio en la escala original de dólares ($)
rmse_modelo4 <- sqrt(mean((test_limpio$price - pred_modelo4)^2))

rmse_modelo4

```

A pesar de la estricta penalización matemática, el modelo Lasso mantiene un rendimiento altamente competitivo frente al Modelo 3.

#### 5. Comparación Final de Modelos

```{r, echo=FALSE}

# Resumen de métricas basado en los resultados obtenidos
modelos <- c("Modelo 1: Regresión Simple", "Modelo 2: Múltiple Base", "Modelo 3: Optimizado (Log)", "Modelo 4: Regularización Lasso")
rmse_valores <- c(4258.00, 2672.97, 2703.01, 2702.98)

resumen_modelos <- data.frame(
  Modelo = modelos,
  `RMSE ($)` = rmse_valores
)

knitr::kable(resumen_modelos, caption = "Comparación del Error Cuadrático Medio (RMSE) por Iteración")

```


## 6. Discusión de Resultados
Tras evaluar las cuatro iteraciones de modelos, se observa una mejora progresiva y significativa en la capacidad de explicar el comportamiento de los precios en el mercado de Airbnb. 

El **Modelo 1 (Simple)** mostró que la capacidad de huéspedes por sí sola es un predictor muy limitado, explicando menos del 1% de la variabilidad del precio ($R^2 = 0.0094$). Esto evidenció que el valor de una propiedad depende de múltiples factores más allá del simple tamaño físico.

El **Modelo 2 (Múltiple Base)** incorporó más variables explicativas para capturar esta complejidad, subiendo la explicación al 2.8% ($R^2 = 0.028$). Sin embargo, presentó limitaciones severas como problemas de multicolinealidad y la generación de predicciones poco realistas, incluyendo precios negativos que carecen de sentido de negocio.

El mayor avance estadístico se logró con el **Modelo 3 (Optimizado)**. Al aplicar la transformación logarítmica del precio y eliminar los valores atípicos, se mejoró drásticamente el ajuste del modelo, elevando el $R^2$ a aproximadamente 36.6%. Esto demostró un hallazgo crucial: los precios se explican mucho mejor en términos porcentuales que mediante relaciones lineales simples, reduciendo además los problemas de heterocedasticidad y garantizando predicciones estrictamente mayores a cero.

Finalmente, para el **Modelo 4**, se incorporó la variable categórica `room_type` para capturar el valor de la privacidad, pero esta vez utilizando una técnica avanzada de **Regularización Lasso (L1)**. Dado que Lasso penaliza la complejidad para evitar el sobreajuste, su evaluación principal se basa en la minimización del Error Cuadrático Medio (RMSE). El modelo Lasso logró un RMSE altamente competitivo 2702.98, demostrando que la selección automática de variables y la penalización matemática validan la robustez de nuestros predictores frente a datos nuevos.

## 7. Conclusión
Para la consultoría de **SmartStay Advisors**, se concluye que el modelado del precio de Airbnb alcanza su mayor precisión mediante un enfoque multiplicativo combinado con técnicas de regularización. 

Tras evaluar diversas iteraciones, se determinó que el **Modelo 4 (Lasso)**, cimentado sobre los descubrimientos de limpieza y transformación del Modelo 3, es la arquitectura más robusta para la toma de decisiones. Este análisis demostró que factores como la capacidad de huéspedes y, fundamentalmente, el nivel de privacidad, son los pilares esenciales para estimar valores competitivos. 

Se recomienda a la firma priorizar este modelo penalizado, ya que no solo logra capturar la verdadera tendencia de crecimiento del mercado y elimina el riesgo de predecir valores ilógicos, sino que se protege automáticamente de la "memorización" de datos, maximizando la seguridad y rentabilidad del cliente en escenarios reales.

